最高法院民事判決　　　　　　九十六年度台上字第一四七三號
上　訴　人　甲 ○ ○（原名陳達華）
　　　　　　乙○○○
共　　　同
訴訟代理人　魏 錦 芳律師
被 上訴 人　肯盛股份有限公司
法定代理人　丙 ○ ○
訴訟代理人　楊 貴 森律師
上列當事人間請求所有權移轉登記事件，上訴人對於中華民國九
十四年八月三十日台灣高等法院第二審判決（九十三年度重上字
第五一一號），提起上訴，本院就脫漏部分，補充判決如下：
    主  文
原判決關於駁回上訴人之附帶上訴及該訴訟費用部分廢棄，發回
台灣高等法院。
    理  由
查上訴人就原審駁回其附帶上訴提起上訴部分，本院九十五年度
台上字第一六八二號判決有所脫漏，爰依民事訴訟法第二百三十
三條第一項規定，依職權以判決補充之，合先敘明。
本件被上訴人主張：上訴人於民國七十六年九月及十月間與伊簽
訂不動產買賣契約書（下稱系爭契約），依序將如第一審判決附
表（下稱附表）二編號１０至、、、及附表三編號２、６
所示土地之應有部分（下稱系爭土地）出售予伊，詎上訴人於伊
依約給付價金後，迄未將各該土地為移轉登記予伊或伊指定之人
等情，爰以先位聲明，求為命上訴人將系爭土地所有權應有部分
依序移轉登記予伊指定之曾世琛及曾郭秋玲之判決；並以備位聲
明，求為命上訴人依序給付伊新台幣（下同）六百二十九萬五千
一百元及三百四十二萬四千元（各該金額包括本院已為判決廢棄
、上訴人未上訴確定及本件補充判決部分），並均自訴狀繕本送
達翌日起加計法定遲延利息之判決。
上訴人則以：被上訴人買受之系爭土地為農地，因無自耕能力，
自始客觀給付不能，契約為無效，其所有權移轉登記請求權及不
當得利返還請求權，亦已罹於十五年時效而消滅，上開先、備位
聲明，均無理由等語，資為抗辯。
原審維持第一審所為命上訴人將系爭土地各為所有權移轉登記部
分之判決，駁回上訴人之附帶上訴，無非以：本件被上訴人簽訂
系爭契約向上訴人所買受之系爭土地，其地目依序為林、原、林
，為上訴人所不爭，堪認系爭土地並非農地，亦非耕地。從而，
被上訴人依系爭契約之約定，請求上訴人就系爭土地為如先位聲
明之所有權移轉登記，即屬有據，應予准許。至備位聲明部分，
則勿庸併為審究等詞，為其判斷之基礎。
按所謂農業用地，指非都市土地或都市土地農業區、保護區範圍
內，依法供農作、森林、養殖、畜牧及保育使用之土地。所謂耕
地，指依區域計畫法劃定為特定農業區、一般農業區、山坡地保
育區及森林區之農牧用地，此觀農業發展條例第三條第十款第一
目及第十一款規定自明。查系爭土地之地目雖原為林或原，但依
卷附土地登記謄本及土地登記簿謄本所載，各該土地係於四十二
年九月二十六日及七十三年四月六日登記，並列載其使用分區均
為山坡地保育區，使用地類別均為農牧用地，如附表二編號及
附表三編號２土地，更備記於七十年二月十五日即經非都市土地
使用編定公告確定（分見原審卷一○二～一一○、一三六、一三
七頁及外放證物）。倘系爭土地於被上訴人簽約買受時均屬上開
所定之農地或耕地，則能否以該地目原為林或原，逕認其非農地
，已非無再進一步推求之必要。且上訴人於原審並曾抗辯：系爭
土地其使用分區均為山坡地保育區之農牧用地，須有自耕農身分
方可買受，被上訴人買受土地當時並無自耕農身分，該契約自始
無效等語（見同上卷一三二、一三三頁）。原審對上訴人此項重
要之攻擊方法，恝置不論，亦有判決不備理由之違法。究竟系爭
土地是否為農地？被上訴人於七十六年九月及十月簽約買受土地
當時，其買受人應否具有自耕能力？此與系爭契約是否自始不能
而無效所關頗切。原審未遑詳為調查審認，遽行判決，尤嫌速斷
。又按預備訴之合併，先位之訴有理由，為備位之訴之解除條件
；先位之訴無理由，則為備位之訴之停止條件。本件先位聲明之
上訴既有理由，即勿庸再就備位聲明部分予以審究，爰將該先、
備位聲明併予廢棄發回。上訴論旨，執以指摘原判決關此部分不
當，求予廢棄，不能認為無理由。
據上論結，本件上訴為有理由。依民事訴訟法第四百七十七條第
一項、第四百七十八條第二項，判決如主文。
中　　華　　民　　國　九十六　年　　七　　月　　五　　日
                      最高法院民事第八庭
                          審判長法官  朱　建　男
                                法官  顏　南　全
                                法官  許　澍　林
                                法官  鄭　傑　夫
                                法官  蘇　清　恭
      本件正本證明與原本無異
                                      書  記  官
中　　華　　民　　國　九十六　年　　七　　月　 十三　 日
                                                      V
